【裁判字號】    97,重上更(一),56
【裁判日期】    970916
【裁判案由】    清償債務等
【裁判全文】
臺灣高等法院民事判決              97年度重上更(一)字第56號
上  訴  人  永豐商業銀行股份有限公司
            份有限公司)
法定代理人  乙○○
訴訟代理人  邱晃泉律師
            詹芝怡律師
被上訴人    台灣糖業股份有限公司
法定代理人  甲○○
訴訟代理人  廖世昌律師
            陳岳瑜律師
上列當事人間，因請求清償債務等事件，上訴人對於中華民國95
年11月13日臺灣臺北地方法院95年度重訴字第 861號第一審判決
提起上訴，經最高法院第一次發回更審，本院於97年9月2日言詞
辯論終結，判決如下：
    主      文
上訴駁回。
第二審及發回前第三審之訴訟費用由上訴人負擔。
    事實及理由
一、本件上訴人公司原名稱為建華商業銀行股份有限公司，於民
    國（以下同）95年11月13日與台北國際商業銀行股份有限公
    司合併，而以建華商業銀行股份有限公司為存續公司，更名
    為永豐商業銀行股份有限公司，有公司變更登記表在卷（本
    院重上字卷第16頁）可憑；惟此並不影響上訴人公司法人主
    體之同一性；被上訴人法定代理人已於97年9月1日由葉國興
    變更為甲○○，有被上訴人第27屆第31次董事會議議事錄、
    經濟部經人字第09700604310號函在卷(本院更字卷第96至10
    0頁)足稽，並由甲○○具狀公司聲明承受訴訟，於法尚無不
    合，應予准許，均應敘明。
二、上訴人起訴主張：被上訴人與原審共同被告中華開發工業銀
    行股份有限公司（以下稱中華開發公司）百分之百轉投資之
    CDIB Venture Investment（ASIA）Ltd.(以下稱CDIB公司）
    共同投資新加坡之Esplanade Investment PTE Limited（以
    下稱亞洲農牧公司），係一控股公司，由中華開發公司持有
    股份55%，被上訴人持有45%之股份，因亞洲農牧公司經營其
    擁有60%股份之澳洲Euphron Group of Companies公司(以下
    稱Euphron公司)，有資金之需求，與中華開發公司共同商請
    上訴人融資貸款，於88年7月5日共同出具Letter of Comfor
    -t（以下稱系爭文書），藉以提高上訴人對於亞洲農牧公司
    授信放款之意願，上訴人即於同月14日與亞洲農牧公司簽立
    契約，提供期限半年之短期融資貸款美金 700萬元予亞洲農
    牧公司。嗣亞洲農牧公司償還美金300萬元，其餘美金400萬
    元借款，於89年 9月30日又與中華開發公司共同出具內容相
    同之系爭文書；詎於93年12月間，與中華開發公司以亞州農
    牧公司財務困難等因素為由，開始清算亞洲農牧公司，清算
    終結後，上開借款仍有部份未獲清償，依系爭文書類似保證
    或債務承擔之性質，應與中華開發公司就亞洲農牧公司之債
    務負不真正連帶清償責任；為此，爰依保證及債務不履行之
    法律關係，求為命被上訴人與中華開發公司各給付美金4,19
    7,892.84元，並自95年3月10日起，至清償日止，按年息5.7
    8%計算之利息，暨按上開利率 20%計算之違約金，如其中一
    人給付，另一人於給付範圍內同免給付義務之判決（上訴人
    已於96年 8月29日具狀撤回對於中華開發公司之起訴）。對
    於原法院為其敗訴判決聲明不服，提起上訴所為聲明：(一)原
    判決不利於上訴人部分廢棄。(二)被上訴人應給付上訴人美金
    4,197,892.84元本息、及違約金。(三)願供擔保請准宣告假執
    行。
三、被上訴人則以：上訴人所提出之系爭文書，非如其所稱之「
    契約」，無保證或類似保證之效力，且系爭文書內無被上訴
    人承諾為亞洲農牧公司借款之保證人，或願承擔亞洲農牧公
    司債務之文義，應僅屬類似一般契約中之「雙方應依誠實信
    用原則履行」之君子協議，屬道德上之客套信函或用語，並
    不因此而發生債權債務關係，被上訴人僅負有盡力督促亞洲
    農牧公司如期償付其借款之義務，況依公司法第16條第 1項
    之規定，被上訴人不得為亞洲農牧公司之保證人，自不可能
    簽訂任何須負與保證性質相同之契約；且本件準據法已明白
    約定為我國法律，依我國交易習慣上未將「Letter of Comf
    -ort」之系爭文書，認定具有等同法律（或法理）之保證效
    力，系爭文書不能資為請求之依據，被上訴人又無債務不履
    行情事，上訴人之請求顯無理由等語，資為抗辯；對於上訴
    人之上訴所為答辯聲明：(一)上訴駁回。(二)第二審及發回前第
    三審訴訟費用由上訴人負擔。(三)如受不利判決，願供擔保請
    准宣告免為假執行。
四、上訴人主張被上訴人與原審共同被告中華開發公司百分之百
    轉投資之CDIB公司，共同投資新加坡之亞洲農牧公司，係一
    控股公司，由中華開發公司持有股份55%，被上訴人持有45%
    之股份，因亞洲農牧公司經營其擁有60%股份之澳洲Euphron
    公司，有資金之需求，與中華開發公司共同商請上訴人融資
    貸款，於88年7月5日共同出具系爭文書，藉以提高上訴人對
    於亞洲農牧公司授信放款之意願，上訴人即於同月14日與亞
    洲農牧公司簽立契約，提供期限半年之短期融資貸款美金70
    0萬元予亞洲農牧公司。嗣亞洲農牧公司償還美金300萬元，
    其餘美金400萬元借款，於89年9月30日又與中華開發公司共
    同出具內容相同之系爭文書；詎於93年12月間，與中華開發
    公司以亞州農牧公司財務困難等因素為由，開始清算亞洲農
    牧公司，清算終結後，尚積欠上訴人美金4,197,892.84元等
    事實，為被上訴人所不爭執，且有中華開發公司1999年報、
    被上訴人函文、約定書與短期授信合約書、系爭文書英文及
    中譯文、亞洲農牧公司清算函文、沖銷明細及上訴人函文等
    在卷 (原審1卷11、12、208、13至43、209、210、44至55頁
    )為憑；上訴人主張之上開事實，應堪信為真實。
五、上訴人主張被上訴人所出具系爭文書具有保證之性質，應與
    中華開發公司就亞洲農牧公司之債務，負不真正連帶清償責
    任等語；被上訴人則以上訴人所提出之系爭文書，被上訴人
    並無承諾為亞洲農牧公司借款之連帶保證人，或願承擔亞洲
    農牧公司債務之文義，應僅屬類似一般契約中之「雙方應依
    誠實信用原則之意思表示履行」之君子協議，屬道德上之客
    套信函或用語，並不因此而發生債權債務關係等語為抗辯，
    經查：
(一)查兩造不爭執之系爭文書有：「This letter of Comfort s
    -hall be governed by and construed in accordance wit
    -h the laws of the Republic of China.」之記載，意即:
    「本Letter of Comfort依中華民國法律解釋適用之。」 (
    原審1卷第39頁、第209頁之上訴人所提出系爭文書之原文及
    中譯文 )，系爭文書自應依中華民國法律解釋適用之，應先
    敘明。
(二)按：「解釋意思表示，應探求當事人之真意，不得拘泥於所
    用之辭句。」、「稱保證者，謂當事人約定，一方於他方之
    債務人不履行債務時，由其代負履行責任之契約。」民法第
    98條、第739條分別定有明文。最高法院17年度上字第 1118
    號、18年度上字第1727號、20年度上字第1197號亦分別著有
    ：「解釋契約，固須探求當事人立約時之真意，不能拘泥於
    契約之文字，但契約文字業已表示當事人真意，無須別事探
    求者，即不得反捨契約文字而更為曲解。」、「解釋私人之
    契約應通觀全文，並斟酌立約當時之情形，以期不失立約人
    之真意」、「保證債務契約，係保證人與債權人約明於主債
    務人有不履行或不能履行時，代負償還責任之契約。」等判
    例意旨，足資參照。
(三)本件被上訴人與中華開發公司於88年7月5日共同出具系爭文
    書予上訴人，其內容略以：「In consideration of your a
    -greeing to grant the Facility to Esplanade, we resp
    -ectively confirm that CDIB will use its best endeav
    -or to have ASIA maintain its shareholding in Esplan
    -ade, and TSC will continue to maintain its position
    of 100% ownership jointly with ASIA in Esplance as w
    -ell as our financial and operational relationship w
    -ith it during the lifetime of the Facility. We furt
    -her confirm that we will use our best endeavors to
    take all reasonable actions in accordance with appli
    -cable laws of the Republic of China to have Esplana
    -de to meet its financial obligations as the same ma
    -y fall due from time to time.」，意即：「鑒於貴公司
    同意貸放融資予亞洲農牧公司，我們個別確認：於融資期間
    ，中華開發將會盡最大努力使ASIA（即CDIB公司）維持其對
    亞洲農牧公司之持股；台糖將繼續維持與ASIA（即CDIB公司
    ）共同持有亞洲農牧公司百分之百股份之地位；我們對於亞
    洲農牧公司的財務與營運關係，亦將繼續維持。我們進一步
    確認，我們會依相關中華民國法律，盡最大之努力去採取一
    切合理的行動，以使亞洲農牧公司隨時如期償付其財務上的
    義務。」（原審1卷第39頁至41頁、209頁之上訴人所提出系
    爭文書之原文及中譯文 )，依系爭文書之內容，被上訴人僅
    表示將盡最大之努力，採取合理之舉動，使亞洲農牧公司得
    以如期償還本件債務，而無表示願擔任保證人或類似保證人
    、或承擔本件債務之意思，通觀系爭文書之文義，被上訴人
    未與上訴人約明於亞洲農牧公司有不履行或不能履行時代負
    償還責任，系爭文書並無被上訴人願為保證人之文義，至為
    明確，且無須別事探求，上訴人主張被上訴人依系爭文書應
    負保證人責任，即非有據。
(四)再者，上訴人於本院97年 5月14日準備程序期日陳述：「系
    爭 Letter of Comfort文件是要由母公司出具，母公司通常
    對於子公司的貸款不願意承擔太大法律保證的風險，所以才
    轉以 Letter of Comfort來代替法律明定的法律保證效果。
    」等語（本院更字卷第45頁背面），益徵被上訴人無意為亞
    洲農牧公司貸款之保證人，且為上訴人所明知，而轉以系爭
    文書代替。復依上訴人提出之授信核貸書（原審1卷第169、
    171頁），在「擔保品/保證人說明」一欄之連帶保證人為：
    「無」，由此亦堪認亞洲農牧公司向上訴人為本件短期融資
    ，為無連帶保證人之借款；矧兩造皆為本國公司，於為本件
    授信核貸時，非不得與被上訴人依本國民法有關連帶保證之
    規定明確約定，卻捨此不為，竟以迂迴方法使被上訴人出具
    並無連帶保證或保證關係文義之系爭文書，再將系爭文書予
    以曲解具有連帶保證之文義，上訴人之主張，自無可採。
六、上訴人另主張被上訴人所出具系爭文書即使不具保證責任，
    亦應就其無法使亞洲農牧公司清償債務，負債務不履行之損
    害賠償責任等語；被上訴人則以上訴人為亞洲農牧公司之債
    權人期間，被上訴人對於亞洲農牧公司持股，已盡力維持持
    股地位，並對亞洲農牧公司財務及營運關係繼續維持，被上
    訴人對於亞洲農牧終結營業、清算而消滅，無負債務不履行
    之責任等語資為抗辯。查：
(一)按：「連帶債務，係指數債務人以共同目的，負同一給付之
    債務，而其各債務人對債權人，均各負為全部給付義務者而
    言。而不真正連帶債務，係指數債務人，以單一目的，本於
    各別之發生原因，負其債務，並因其中一債務之履行，而他
    債務亦同歸消滅者而言。」有最高法院79年臺上字1917號裁
    判意旨，可資參照。
(二)兩造不爭執之系爭文書就被上訴人之義務有：「We further
    confirm that we will use our best endeavors to take
    all reasonable actions in accordance with applicable
    laws of the Republic of China to have Esplanade to m
    -eet its financial obligations as the same may fall
    due from time to time.」，意即：「我們進一步確認，我
    們會依相關中華民國法律，盡最大之努力去採取一切合理的
    行動，以使亞洲農牧公司隨時如期償付其財務上的義務。」
    ，此有上訴人於原審提出之中譯文（原審1卷第209頁）可稽
    ，惟由上開記載，充其量僅能使被上訴人需於對亞洲農牧公
    司持股期間，盡力維持持股地位，並對亞洲農牧公司財務及
    營運關係繼續維持即可，無法推論被上訴人於亞洲農牧公司
    無法清償本件債務時應負債務不履行之責任，且上訴人復未
    舉證證明被上訴人應負債務不履行責任之事實，僅依被上訴
    人出具之系爭文書，認被上訴人應就亞洲農牧公司無法清償
    債務一事負債務不履行之責任，顯無可採。
七、從而，上訴人依系爭文書請求被上訴人給付上訴人美金4,19
    7,892.84元本息、及違約金，於法尚非有據，不應准許，原
    法院為其敗訴判決，理由未盡相同，結果並無異致，仍應予
    以維持；上訴意旨，仍持陳詞指摘原法院之判決不當，求予
    廢棄，為無理由，應予駁回。
八、本件事證已臻明確，兩造其他攻擊、防禦方法，及提出未援
    用之證據，經斟酌後認不影響判決基礎，無逐一論述必要，
    併此敘明。
九、據上論結，本件上訴為無理由，爰依民事訴訟法第449條第1
    項、第78條之規定，判決如主文。
中    華    民    國    97    年     9    月    16    日
                    民事第五庭
                        審判長法  官  魏麗娟
                              法  官  梁宏哲
                              法  官  陳博享
正本係照原本作成。
如不服本判決，應於收受送達後20日內向本院提出上訴書狀，其
未表明上訴理由者，應於提出上訴後20日內向本院補提理由書狀
（均須按他造當事人之人數附繕本）上訴時應提出委任律師或具
有律師資格之人之委任狀；委任有律師資格者，另應附具律師資
格證書及釋明委任人與受任人有民事訴訟法第466條之1第1項但
書或第2項（詳附註）所定關係之釋明文書影本。
中    華    民    國    97    年    9     月    17    日
                              書記官  姚麗華
附註：
民事訴訟法第466條之1（第1項、第2項）：
對於第二審判決上訴，上訴人應委任律師為訴訟代理人。但上訴
人或其他法定代理人具有律師資格者，不在此限。
上訴人之配偶、三親等內之血親、二親等內之姻親，或上訴人為
法人、中央或地方機關時，其所屬專任人員具有律師資格並經法
院認為適當者，亦得為第三審訴訟代理人。


司法院資訊處製作；財團法人民間司法改革基金會備份。
